臺灣高等法院民事判決
108年度勞上字第123號
上  訴  人  林㵄政  


訴訟代理人  郭緯中律師
            古健琳律師
            林敬倫律師
被 上訴 人  蕭耀聰  
訴訟代理人  黃柏嘉律師
            王秉信律師
上列當事人間請求確認僱傭關係存在等事件，上訴人對於中華民
國108年7月23日臺灣新北地方法院107年度勞訴字第163號第一審
判決提起上訴，本院於109年2月5日言詞辯論終結，判決如下：
    主      文
原判決不利於上訴人部分，及命上訴人負擔訴訟費用之裁判均廢
棄。
上廢棄部分，被上訴人在第一審先位之訴及假執行之聲請均駁回
。
被上訴人備位之訴及假執行之聲請均駁回。
第一審訴訟費用關於命上訴人負擔部分，及第二審訴訟費用均由
被上訴人負擔。
    事實及理由
被上訴人起訴主張：上訴人經營「上好藥局」，於民國94年8月
  刊登徵求藥師廣告，並享勞、健保。嗣其同意自94年9月14日
  以月薪新臺幣（下同）70,000元僱用伊為藥師，同意為伊投保
  勞、健保及繳納保險費，並以伊為「上好藥局」經營者之名義
  申請藥局執照，兩造間自為僱傭關係。詎其於107年1月16日寄
  發存證信函以上好藥局租約107年1月31日到期即結束營業為由
  ，通知伊預告終止勞動契約。伊旋於同月24日寄發存證信函表
  示其僅為搬遷營業處所，非勞動基準法（下稱勞基法）第11條
  第1款之歇業，將繼續提供勞務等語，且伊嗣亦繼續至門牌號
  碼僅相隔8號之新營業處所「尚好藥局」上班數日，迄伊於 10
  7年2月1日至新營業處所上班時遭拒。上訴人終止勞動契約不
  合法，兩造間勞動契約（按即卷附合約書下稱系爭合約書，原
  審卷一第43頁）關係繼續存在，上訴人應按月給付薪資52,000
  元、特別休假未休工資133,441元、提繳480,660元，及自107
  年2月1日起至伊復職日止，按月提繳3,180元至伊勞工退休金
  專戶（下稱勞退專戶）。如認兩造間僱傭關係已不存在，伊得
  請求資遣費322,833元、預告工資29,461元、特別休假未休工
  資133,441元，合計485,735元。另上訴人應提繳480,660元至
  伊勞退專戶，並開立非自願離職證明書予伊。爰依民法第487
  條、勞基法第38條、勞工退休金條例（下稱勞退條例）第31條
  之規定，先位聲明求為㈠確認被上訴人與上訴人間僱傭關係存
  在、㈡命上訴人自107年2月1日起至被上訴人復職之日止，按月
  於每月5日給付52,000元、㈢命上訴人給付133,441元，及自起
  訴狀繕本送達翌日起加計法定遲延利息、㈣命上訴人提繳480,6
  60元，及自107年2月1日起至被上訴人復職之日止，按月提繳3
  ,180元至被上訴人之勞退專戶；依勞基法第17條、第19條、第
  38條、勞退條例第31條之規定，備位聲明求為命上訴人㈠給付4
  85,735元，及自起訴狀繕本送達翌日起加計法定遲延利息、㈡
  提繳480,660元至被上訴人之勞退專戶、㈢開立非自願離職證明
  書予被上訴人之判決（超過上開請求部分，業經原審判決被上
  訴人敗訴確定，不在本院審判範圍）。
  上訴人則以：伊係聘任被上訴人任上好藥局負責人及執行藥師
  職務，其既任藥局負責人，需以負責人身分對外聯繫業務，顯
  非單純如機械般地提供勞務，且其執行藥師職務之方法非毫無
  自由裁量餘地，顯然兩造間為委任契約，非僱傭契約，伊依民
  法第549條第1項之規定終止委任契約，係屬合法。另上好藥局
  與尚好藥局，非屬同一，被上訴人之月薪為52,000元，非其所
  稱之70,000元。兩造既屬委任關係，被上訴人不得依勞基法請
  求特別休假未休工資，縱得請求，兩造已就此以350,000元達
  成和解，伊亦已履行完畢等語，資為抗辯。
原審依被上訴人先位聲明判決㈠確認被上訴人與上訴人間僱傭關
  係存在、㈡命上訴人自107年2月1日起至被上訴人復職日止，按
  月於次月5日給付52,000元、㈢命上訴人給付133,441 元，及自
  107年9月8日起加計法定遲延利息、㈣命上訴人提繳480,660元
  ，及自107年2月1日起至被上訴人復職日止，按月提繳3,180元
  至被上訴人之勞退專戶；駁回被上訴人先位之訴其餘之請求。
  上訴人提起上訴，聲明：
  ㈠原判決不利於上訴人部分廢棄。
  ㈡上廢棄部分，被上訴人在第一審先位之訴及假執行之聲請均
    駁回。
  被上訴人答辯聲明：
  ㈠上訴駁回。
  ㈡如受不利判決，請就被上訴人於原審備位之訴為判決。
    備位聲明：
    ⒈上訴人應給付被上訴人485,735元，及自起訴狀繕本送達翌
      日起至清償日止，按年息5％計算之利息。
    ⒉上訴人應每月提撥480,660元至被上訴人之勞退專戶。
    ⒊上訴人應開立非自願離職證明書予被上訴人。
    ⒋第一項聲明，願供擔保請准宣告假執行。
  上訴人就被上訴人備位之訴答辯聲明：
  ㈠備位之訴及假執行之聲請均駁回。
  ㈡如受不利判決，願供擔保，請准宣告免為假執行。
被上訴人主張前揭事實，業據其提出上訴人於94年間藥師周刊 
  廣告資料、100年9月17日合約書、存證信函、新北市政府勞資
  爭議調解紀錄、上訴人於上好藥局外懸掛布條之照片、聯邦銀
  行薪轉帳戶資料、勞工退休金提繳工資分級表等件為證（原審
  卷一第25-77頁）。兩造不爭執事項：
  ㈠上訴人為藥師，原經營藥局，於94年8月在藥師週刊刊登「上
    好藥局徵全職藥師，一、具備藥師證書。二、無工作經
    驗可，45歲以下尤佳。三、享勞健保，待優」之廣告。被上
    訴人自94年9月13日起擔任上訴人經營之「上好藥局」之藥
    師及負責人。兩造於100年9月17日簽定合約書（即系爭合約
    書）。
  ㈡上訴人於107年1月16日寄發存證信函予被上訴人，內容為：
    「台端擔任位於新北市○○區○○路0段000號上好藥局負責藥師
    ，茲因前開營業處所於107年1月31日租約到期，於當日租約
    到期即結束營業，特此函告」字樣。經被上訴人收受後，於
    同年1月24日寄發存證信函表示上訴人僅為搬遷營業處所，
    並非勞基法第11條第1款之歇業，將繼續提供勞務等語，經
    上訴人於107年1月25日收受。
  ㈢被上訴人自107年1月20幾日起，繼續至門牌號碼僅相隔8號之
    新營業處所「尚好藥局」上班至107年1月31日。迄107年2月
    1日被上訴人至新營業處所上班時遭上訴人拒絕勞務。
  ㈣兩造於106年4月間就延長工時工資、國定假日出勤工資、休
    息日出勤工資之爭議，於勞資爭議調解不成立後，合意向新
    北市政府勞工局申請交付仲裁，嗣兩造於同年6月23日同意
    以35萬元和解金解決該案加班費爭議（101年1月1日起至106
     年3月31日止），上訴人已依上開仲裁結果履行完畢。
  ㈤上訴人亦具藥師資格，除開設上好藥局外、尚開設尚好藥局
    、上豪藥局共3間連鎖藥局。另上訴人與其女林嘉軒，在前
    開上好藥局地址，登記合夥開設貝比卡好商行，由林嘉軒擔
    任該商行負責人，販售日常用品百貨、化妝品零售、乙類成
    藥零售等。
  ㈥被上訴人任職期間，上、下班均須打卡，如欲請假，須填載
    請假單，向負責管理上好藥局之上訴人之女兒林嘉軒提出辦
    理請假手續。又被上訴人任職期間，上訴人從未交付薪資單
    予被上訴人，均係將款項直接匯入被上訴人帳戶。
被上訴人主張兩造間勞務契約關係為勞動契約一節，為上訴人
  所否認，辯稱兩造間之契約為委任契約等語。經查：
  ㈠按稱僱傭者，謂當事人約定，一方於一定或不定之期限內為
    他方服勞務，他方給付報酬之契約；稱委任者，謂當事人約
    定，一方委託他方處理事務，他方允為處理之契約。民法第
    482條、第528條分別定有明文。是所謂僱傭，係指受僱人為
    僱用人服勞務之契約，其目的僅在受僱人單純提供勞務而受
    報酬，有如機械，對於服勞務之方法毫無自由裁量之餘地；
    而委任，則指委任人委託受任人處理事務之契約，目的在委
    託受任人為一定事務之處理；受任人給付勞務，僅為手段，
    除當事人另有約定外，得在委任人授權範圍內，自行裁量決
    定處理事務之方法，以完成委任之目的，兩者內容及當事人
    間之權利義務均不相同。
  ㈡系爭合約書第1條載：「立合約書人林漢政（甲方，按合約書
    末行簽名為『林㵄政』）聘蕭耀聰（乙方）任職上好健保藥局
    （下稱上好藥局）負責人執行藥師職務」等語（原審卷一第
    43-44頁），顯然上訴人係聘任被上訴人擔任上好藥局負責
    人，並由被上訴人執行藥師職務，有上好藥局執照上載：「
    經營者姓名：蕭耀聰」在卷可參（原審卷一第211頁）。被
    上訴人既係擔任上好藥局負責人，需以負責人身分對外聯繫
    業務，顯然非單純如機械般提供勞務，再以被上訴人於上好
    藥局執行藥師職務，其執行藥師職務之方法亦非毫無自由裁
    量之餘地，揆諸上開說明，堪認兩造間之契約實係上訴人委
    任被上訴人處理上好藥局之事務，係屬委任契約，被上訴人
    主張兩造間之勞務契約係僱傭契約云云，非屬可採。
  ㈢被上訴人雖主張其於上好藥局租期屆滿後，繼續至屬同一事
    業之尚好藥局任職，未見上訴人拒絕，足認兩造間之勞務契
    約係僱傭契約云云。然上好藥局執照字號為北縣重藥局字第
    0000000000號、地址為台北縣○○市（已改制為新北市○○區，
    下同）○○路○段000號、經營者姓名為蕭耀聰。而尚好藥局執
    照字號為新北府重衛藥局字第0000000000號、地址為新北市
    ○○區○○路0段000號（1樓）、經營者姓名為林㵄政。有上好藥
    局、尚好藥局執照各一紙在卷可按（原審卷一第211、213頁
    ），顯然上好藥局、尚好藥局非屬同一事業。再依新北市政
    府衛生局以108年10月28日新北衛食字第1000000000號函載
    ：「依據藥事法第19條第1項規定『本法所稱藥局，係指藥師
    或藥劑師親自主持，依法執行藥品調劑、供應業務之處所」
    ，故藥局之變更僅止於地址及名稱變更，若負責藥師不同，
    即屬不同之藥局」等語（本院卷第63頁），益證上好藥局與
    尚好藥局非屬同一。況依上開函另載：「藥局變更及歇業皆
    需由負責人或持有負責人委託書之代理人至藥局所在衛生所
    辦理，經衛生所審核通過後方准予變更或歇業」云云。可認
    被上訴人任上好藥局之負責藥師後，若無被上訴人之同意，
    上訴人實無從就上好藥局之地址、名稱為變更。苟被上訴人
    所稱兩造間成立僱傭關係，上訴人當得逕為上好藥局負責人
    之變更，惟依衛生福利部中央健康保險署以107年11月13日
    健保北字第0000000000號予被上訴人之函載：「貴藥局（負
    責藥師）於107年11月9日註銷開業登記，爰貴我合約依約定
    自上開日起終止，合約期間內辦理之全民健康保險醫療業務
    費用，請儘速向本署臺北業務組申報……」等語（原審卷一第
    217頁），顯然上好藥局之開業登記註銷係由被上訴人為負
    責藥師（負責人）之身分為之，顯見上訴人無從逕為上好藥
    局負責藥師之更替，亦無從註銷上好藥局之開業登記，此與
    一般之僱傭關係不同，被上訴人主張兩造間為僱傭關係云云
    ，非屬可採。
  ㈣上訴人雖於94年8月間在藥師週刊刊登徵全職藥師之廣告（原
    審卷一第35-41頁），惟廣告雖刊「徵全職藥師」，實係聘
    被上訴人為上好藥局負責藥師即上好藥局負責人，已如前述
    ，況當事人以委任人之身分登報徵受任人，亦無不可，上開
    廣告自難作為有利於被上訴人認定之依據。縱被上訴人於上
    好藥局從事藥品調劑供應等業務，並將其執行業務之盈虧歸
    屬於上訴人，再由上訴人按月給付薪資，但被上訴人既為上
    好藥局之權利義務主體，仍難認被上訴人係單純為上訴人服
    勞務之勞工。再委任雖不以給付報酬為必要，惟在有償委任
    他人處理事務，委任人與受任人間仍得為報酬之約定，則被
    上訴人按月受領上訴人支付之報酬（原審卷一第245頁以下
    ），係屬有償委任之報酬，亦不得以被上訴人按月受領上訴
    人支付之報酬，遽認兩造間係屬僱傭關係。
  ㈤另上好藥局員工正常上、下班時間為上午9時、下午6時，有
    簽到明細表可參。而依被上訴人之簽到明細表自101年1月1
    日起至106年1月26日止，狀況幾為遲到，間有異常、早退情
    事（原審卷一第335-401頁），惟被上訴人受領之報酬絲毫
    未受影響。再被上訴人若有請假，無庸經上訴人批示，此觀
    被上訴人之請假單「主管批示欄」係空白自明（原審卷一第
    403-447頁），其中甚有「事由」空白之情事。顯然被上訴
    人未受上訴人指揮、監督，在人格、經濟及組織上非從屬於
    上訴人，益證兩造間之契約係屬委任而非僱傭。被上訴人另
    謂106年8月2日請假單載「喪假3日不扣薪」、107年1月3日
    請假單載「確認無誤請簽名」，有部分請假單之日期係上訴
    人之女林嘉軒所寫；於本院提出被上證2-3，主張被上證2之
    請假單記載之「喪假8天12/30、12/31、1/1、1/4-1/8」，
    被上證3之日期所載之「106年2月6日星期一」均為林嘉軒所
    寫，進而主張上訴人之女林嘉軒確實管理、監督被上訴人之
    差勤，證明被上訴人請假需得同意云云。然被上訴人出勤狀
    況幾為遲到，其受領之報酬未受任何影響，已如前述，縱部
    分請假單上之日期為上訴人之女林嘉軒書寫，林嘉軒僅係立
    於代為書寫之地位，觀諸請假單縱經林嘉軒代為書寫日期，
    「主管批示」欄仍為空白，自不得以林嘉軒代為書寫部分請
    假單之日期，遽認被上訴人受上訴人之管理、監督。上開「
    喪假3日不扣薪」（原審卷一第441頁）僅係註記喪假不扣薪
    ，非可證明上訴人管理、監督被上訴人，所載「確認無誤請
    簽名」（原審卷一第447頁）係補班之情形，上訴人或林嘉
    軒僅係確認被上訴人是否同意於106年12月9、16日補上班，
    仍不得據此認定被上訴人之差勤受上訴人之管理、監督。縱
    被上訴人之請假單終需交予上訴人或林嘉軒，亦僅讓上訴人
    知上好藥局之負責人當日是否在場而已。以上，被上訴人上
    班時間無庸嚴守上午9時上班、下午6時下班，遇有請假情形
    ，亦無庸得上訴人之同意，在在證明被上訴人為上訴人處理
    委任事務時，具有獨立之裁量權或決策權，得自行決定處理
    一定事務之方法，以完成事務之目的，是兩造間成立委任契
    約，非屬僱傭契約。另上訴人縱為被上訴人投保勞、健保，
    並繳納保險費，然基於契約自由，委任人為受任人投保勞保
    、健保，並為被上訴人繳納保險費，自無不可，被上訴人以
    此主張兩造間成立僱傭關係云云，亦無可採。
  ㈥兩造間契約既屬委任契約，依民法第549條第1項「當事人之
    任何一方，得隨時終止委任契約」之規定，上訴人於107年1
    月16日寄發存證信函予被上訴人，上載：「……茲因前開營業
    處所於107年1月31日租約到期，於當日租約到期即結束營業
    ，特此函告」等語（原審卷一第45頁），已具終止兩造間委
    任關係之意思。兩造間委任契約既經上訴人終止，被上訴人
    先位之訴依民法第487條、勞基法第38條、勞退條例第31條
    之規定、備位之訴依勞基法第17條、第19條、第38條、勞退
    條例第31條之規定，分別請求如後所述，均屬無據，不應准
    許。
綜上所述，被上訴人先位之訴，依民法第487條、勞基法第38條
  、勞退條例第31條之規定，請求㈠確認被上訴人與上訴人間僱
  傭關係存在、㈡上訴人應自107年2月1日起至被上訴人復職之日
  止，按月於每月5日給付被上訴人52,000元、㈢上訴人應給付被
  上訴人133,441元，及自起訴狀繕本送達翌日起加計法定遲延
  利息、㈣上訴人應提繳480,660元，及自107年2月1日起至被上
  訴人復職之日止，按月提繳3,180元至被上訴人之勞退專戶，
  於法無據，應予駁回；其假執行之聲請亦失所依據，應併予駁
  回。原審就被上訴人先位之訴（除確定部分外）為上訴人敗訴
  之判決，尚有未洽，上訴意旨指摘此部分原判決不當，求予廢
  棄改判，為有理由，應由本院予以廢棄，改判如主文第二項所
  示。又預備之合併，乃原告預慮其先位之訴無理由，同時提起
  不能並存之預備之訴，以備先位之訴無理由時，得就預備之訴
  受有理由之判決。此時法院應依原告所列聲明之順序，依次審
  判之，即應就先位之訴先為審判，必待先位訴無理由時，始得
  就預備之訴調查裁判。被上訴人先位之訴既經認定無理由而予
  以駁回，本院自應就被上訴人之備位之訴為裁定。被上訴人備
  位之訴依勞基法第17條、第19條、第38條、勞退條例第31條之
  規定，請求上訴人㈠給付被上訴人485,735元，及自起訴狀繕本
  送達翌日起加計法定遲延利息、㈡提繳480,660元至被上訴人之
  勞退專戶、㈢開立非自願離職證明書予被上訴人，不應准許，
  應予駁回；其假執行之聲請亦失所依據，應併予駁回。
本件因事證已臻明確，兩造其餘攻擊、防禦方法及所為之立證
  ，經審酌後認與判決之結果不生若何影響，無庸再逐一予以論
  列，合併敘明。    
據上論結，本件上訴為有理由，被上訴人之預備之訴為無理由，
依民事訴訟法第450條、第78條判決如主文。
中    華    民    國    109   年    2     月    26    日
                  勞動法庭
                        審判長法  官  張靜女
                              法  官  丁蓓蓓
                              法  官  湯美玉
正本係照原本作成。
如不服本判決，應於收受送達後20日內向本院提出上訴書狀，其
未表明上訴理由者，應於提出上訴後20日內向本院補提理由書狀
（均須按他造當事人之人數附繕本）上訴時應提出委任律師或具
有律師資格之人之委任狀；委任有律師資格者，另應附具律師資
格證書及釋明委任人與受任人有民事訴訟法第466條之1第1項但
書或第2項（詳附註）所定關係之釋明文書影本。如委任律師提
起上訴者，應一併繳納上訴審裁判費。
中    華    民    國    109   年    2     月    26    日

                              書記官  陳美宜
附註：
民事訴訟法第466條之1（第1項、第2項）：
對於第二審判決上訴，上訴人應委任律師為訴訟代理人。但上訴
人或其法定代理人具有律師資格者，不在此限。
上訴人之配偶、三親等內之血親、二親等內之姻親，或上訴人為
法人、中央或地方機關時，其所屬專任人員具有律師資格並經法
院認為適當者，亦得為第三審訴訟代理人。